【裁判字號】    91,訴,571
【裁判日期】    920610
【裁判案由】    贈與稅
【裁判全文】
臺中高等行政法院判決                              九十一年度訴字第五七一號
                              .
    原      告  甲○○
    訴訟代理人  楊大德 律師
    被      告  財政部臺灣省中區國稅局
    代  表  人  乙○○
    訴訟代理人  丙○○
右當事人間因贈與稅事件，原告不服財政部中華民國九十一年六月二十六日台財訴字
第○九一○○一四二○三號訴願決定，提起行政訴訟，本院判決如左︰
    主  文
訴願決定及原處分（復查決定）關於八十六、八十八年度贈與稅及罰鍰部分均撤銷。
原告其餘之訴駁回。
訴訟費用由被告負擔二分之一，餘由原告負擔。
    事  實
一、事實概要：緣原告於民國八十三、八十四、八十五、八十六、八十七及八十八年
    間將現金新台幣（下同）一、二七一、○○○元，一、○六一、○○○元，二、
    九五七、○○○元，七、二四五、一二二元，三、五三○、○○○元及八、八四
    八、一四六元轉存入其子王朝生、王勝弘、女王蕙樺、侄子王朝曦、侄女王佳惠
    及王惠美，在華南商業銀行豐原分行、豐原信用合作社、台中商業銀行豐原分行
    、中華商業銀行豐原分行及泛亞商業銀行豐原分行定期存款帳戶中，已超過各該
    年度贈與稅免稅額，而未依遺產及贈與稅法規定辦理贈與稅申報，案經被告機關
    初查查獲，乃核定原告八十三、八十四、八十五、八十六、八十七及八十八年度
    贈與總額分別為一、二七一、○○○元，一、○六一、○○○元，二、九五七、
    ○○○元，七、二四五、一二二元，三、五三○、○○○元及八、八四八、一四
    六元，應納稅額四○、五六○元，二、四四○元，一一三、一三○元，七五八、
    四七五元，一六四、七○○元，一、一三三、九九九元，並依遺產及贈與稅法第
    四十四條規定，按核定應納稅額處一倍之罰鍰四○、五○○元，一一三、一○○
    元，七五八、四○○元，一六四、七○○元，一、一三三、九○○元（計至百元
    ，八十四年度稅額在四、○○○元以下免罰）；原告不服，爰就贈與總額及罰鍰
    部分，依法申請復查，未獲變更，循序提起訴願，亦遭決定駁回，遂提起本件行
    政訴訟。
二、兩造聲明：
  (一)原告聲明求為判決：訴願決定、復查決定及原處分均撤銷。
  (二)被告聲明求為判決：原告之訴駁回。
三、兩造之陳述：
  (一)原告主張之理由：
  1.按「凡經常居住中華民國境內之中華民國國民，就其在中華民國境內或境外之財
    產為贈與者，應依本法規定，課徵贈與稅。」、「本法稱贈與，指財產所有人以
    自己之財產無償給予他人，經他人允受而生效力之行為。」，分別為行為時遺產
    及贈與稅法第三條第一項及第四條第二項所明定。又當事人主張有利於己之事實
    ，就其事實有舉證責任，民事訴訟法第二百七十七條前段定有明文，依行政訴訟
    法第一百三十六條之規定，亦有準用，且當事人主張之事實，須負舉證責任，倘
    其所提出之證據，不足為主張事實之證明，自不能認其主張之事實為真實，亦經
    改制前行政法院著有三十六年判字第十六號判例可資參照。又主張消極事實者，
    無從舉證，此為眾所皆知之事實，故主張積極事實者應舉證證明，主張消極事實
    者，除法律另有規定外，無舉證之責，此為舉證責任之基本原則。是本件原告是
    否有如被告所指之贈與行為，其構成要件事實，被告自應負舉證責任。
  2.次按贈與係債權契約，以當事人間存有「約定」，亦即一方有將自己之財產無償
    給予他人之「意思」，並經他方「允受」者為限；若一方無「無償給予他方」之
    意思，或他方未曾「允受」者，即不得以臆測之詞而指其間存有贈與行為，並據
    以命贈與人繳納贈與稅及未申報贈與稅之罰鍰。
  3.查原告不但與配偶王林月香及子女同居，亦與父母王石練、王林阿茹及其子孫同
    財共居，家中財務由原告之配偶及王石練另二媳婦王巫玉蘭、王廖碧菊輪流管理
    ，每人負責半年，在該媳婦負責之期間，其對已到期之定期存款究以何人名義辦
    理續存或轉存，均逕行決定及辦理，無庸得原告或原存款名義人或新存款名義人
    之同意，此由卷內各筆資金之取款、轉帳或存入憑條，其上之筆跡只有三種，即
    係由王巫玉蘭、王林月香、王廖碧菊等三人所為等情足資證明，故原告與王朝生
    等六人間並無贈與之「約定」。
  4.次查原告之子女王朝生、王勝弘、王蕙樺於  鈞院廉股九十一年度訴字第五六三
    號王林月香（即原告之配偶）贈與稅一案審理中到庭證稱：「（定存手續是何人
    去辦的？）是何人存的錢我不清楚，存款之本金、利息是多少我都不知道，沒有
    拿本金也沒有拿利息，我只是在讀書，錢並不是要送我的」、「所得稅申報方面
    我不清楚」；「八十四年至八十八年間我母親有無存錢到我戶頭我不清楚」、「
    我母親都沒有說過本金、利息要給我」、「我沒有申報過所得稅，都是長輩在處
    理」；「八十四年至八十八年間母親有無將錢共三筆存入我的帳戶內，我不清楚
    。我只知道有存錢，金額細節我都不清楚，母親沒有說過本金、利息要給我」、
    「我都沒拿到錢」、「所得稅方面，我不知道有無申報過所得稅」。原告之侄子
    女王朝曦、王惠美、王佳惠亦於該案到庭證稱：「八十四年至八十八年間原告有
    無將錢三筆存入我的帳戶我不清楚」、「是我授權我的長輩開戶，包括原告在內
    ，他們存錢時都沒有告訴我，沒說開戶要做什麼，沒有說本金利息要給我」、「
    沒有自定存帳戶內領取本金、利息，我沒有報過所得稅」；「八十四年至八十八
    年間原告有無存錢二筆在我的戶頭內我不清楚。我只知道開戶要存錢，開戶有經
    過我的同意，但為什麼要存入我不知道，沒有說過本金、利息要給我」；「八十
    四年至八十八年間原告有無將錢一筆存入我的戶頭內我不清楚，我是有授權她開
    戶」、「我沒有拿取本金、利息」、「我有申報所得稅，帳戶內的存款是授權交
    由長輩包括嬸嬸、叔叔、我父母等申報，我將自己的扣繳憑單交給他們」（均見
    該案九十一年十月十七日筆錄），核其證詞，可知原告之子女或侄子女等六人只
    是提供帳戶供其長輩存錢，不清楚存多少錢，亦未曾領取帳戶內之本金或利息，
    更未親自申報定存利息所得，王朝生等人之印章及定存單更由原告及其他長輩保
    管，王朝生等人無從領取款項，亦即對各該筆定期存款並無處分權，是原告與王
    朝生等六人就系爭款項，顯無贈與之合意可言。
  5.再查被告所指原告贈與行為，詳如被告原處分卷內之附表：贈與明細所載共計十
    三筆而此十三筆資金之流程即如原告九十一年十二月二十六日準備書狀所載，其
    中八十三年第一筆（原告九十一年十二月二十六日準備書狀附表編號８３Ａ１，
    以下編號均取自該附表），係由原告及王瑞潭、王廖碧菊分別匯一、二七一、○
    ○○元，六五、○○○元，六四、○○○元，至王佳惠帳戶內存定存，八十五年
    八月二十三日到期後，再加上王瑞潭匯一、○五○、○○○元及現金二六八、○
    ○○元，計四、○○○、○○○元匯到王佳惠中華商銀之帳戶內存定存，並於八
    十六年八月二十三日到期解約轉匯入王佳惠萬通銀行作五、○○○、○○○元之
    定存，非如被告所稱到期後由受贈人解約提現。且該筆定存於八十七年八月二十
    四日到期解約轉五、二七○、六七○元至王佳惠中華商銀之帳戶內，清償該帳戶
    於同年七月七日質借之三、六五八、○○○元、七月九日質借之一、○○四、○
    ○○元及同日質借之一、一五一、六○○元，而上開三、六五八、○○○元係加
    王朝曦中華商銀帳戶所提之一○二、○○○元，計三、七六○、○○○元，開台
    支票入廖翠勤（王瑞源之金錢借貸債權人）之帳戶，該一、○○四、○○○元及
    一、一五一、六○○元亦係用於開台支票分別入吳玉柑、李素薇（均為王瑞源之
    金錢借貸債權人）之帳戶內；另八十四年第一筆（８４Ａ１）係由原告與王廖碧
    菊、王林月香、王林阿茹四人各匯一、○六一、○○○元，二、○○○、○○○
    元，二、○○○、○○○元，二○、○○○元及現金七九、○○○元合計五、一
    六○、○○○元至王朝生豐原信用合作社帳戶內，於八十五年十一月六日到期解
    約，提領五、一九一、○○○元及王石練之八○九、○○○元，合計六、○○○
    、○○○元匯至王朝生泛亞銀行帳戶內，於八十七年十一月六日到期，提領六、
    ○○○、○○○元現金進入王廖碧菊在泛亞銀行帳戶內轉定存，均非如被告所稱
    由受贈人將各該定存解約提現。
  6.又八十六年第三筆（８６Ａ３）係原告於八十五年六月二十一日自其帳戶匯八、
    二○○元至王勝弘之帳戶存定存，一年到期後再轉匯入王蕙樺之帳戶存定存。被
    告竟認定此係原告於八十六年六月二十一日贈與王蕙樺八、二○○元，實屬無據
    。蓋原告並未於八十六年六月二十一日匯款八、二○○元與王蕙樺。又八十六年
    第四筆、八十八年第一、二筆（８６Ａ４、８８Ａ１、８８Ａ２）等筆亦顯有與
    此相同之認定課稅基礎事實與證據不符的問題。且八十八年第一筆（８８Ａ１）
    之資金，係來自原告之子王朝生於八十七年四月七日匯給原告之五、○六五、○
    ○○元，被告竟認此筆資金係原告於八十八年四月七日贈與六、三二二、一四六
    元給王勝弘，更是與卷內事證不符。另由上開四筆資金流程可知，原告家族之資
    金非長期固定以同一成員之名義存定存，定存到期可能改其他家族成員戶頭存定
    存，依被告之認定標準，則將造成被告查核基準時點早晚不同，所認定之受贈人
    及贈與時間也會不同之奇怪結論，例如被告若於八十五年年底進行查核，則依被
    告之認定課稅標準，上開８６Ａ３、Ａ４、８８Ａ２等三筆資金之受贈人將會是
    王勝弘、王佳惠、王佳惠，而非本件所認之王蕙樺、王惠美、王朝生。此更足以
    證明本件被告僅憑原告帳戶存款流至其子女或侄子女之帳戶存定存即認原告有贈
    與行為並為課徵贈與稅之處分，實為違法。
  7.此外，八十四年第一筆（８４Ａ１），係於八十四年十一月六日從原告及王廖碧
    菊、王林月香、王林阿茹等四人之帳戶分別匯出一、○六一、○○○元，二、○
    ○○、○○○元，二、○○○、○○○元，二、○○○元至王朝生豐原信用合作
    社帳戶轉存定存，但最後於八十七年十一月六日進入王廖碧菊之泛亞銀行帳戶內
    存定存，且被告於  鈞院九十一年度訴字第五六三號王林月香贈與稅一案中即表
    明：「此部分可當成贈與之撤回」，  鈞院並據以認被告在該案核定王林月香於
    八十四年十一月六日贈與王朝生二、○○○、○○○元之處分為違法，而撤銷該
    年度之課稅處分，此有該案判決影本在卷可稽，則本於禁反言之原則，被告於本
    案自不得另主張此不構成贈與之部分撤回；況依被告處分卷第一八九至一九九頁
    ，被告查核製作之原告家族全部一百零三筆資金流程及認定情形表中之第一○二
    筆所示，被告對於原告該筆二、一六九、○○○元之存款轉至王佳惠之帳戶存定
    存，到期後又轉到王瑞源帳戶之情形，並不認定原告係贈與王佳惠該筆資金，而
    係認定原告用王佳惠之名義辦理定存以分散定存利息所得，亦即被告機關在查核
    階段，對於原告子侄女之定期存款，到期後回存原告家族第一代或第二代成員之
    情形（不論該人是否為原存款人），亦不認定該資金涉及贈與（上開認定情形表
    第九九、一○○、一○一、一○三等筆亦類此情形）。既然８４Ａ１該筆資金最
    後係回到王廖碧菊之帳戶，則本於行政法上之「行政自我拘束原則」，被告自不
    得認該筆資金屬贈與。
  8.依前開附表所示，除了八十七年第二筆（８７Ａ２）款項外，其他十二筆款項均
    係集原告和家族其他成員中一人、甚至數人之款項成一筆存入原告子女或侄子女
    之帳戶；而第八十八年第一筆（８８Ａ１）更是先由原告之子王朝生匯五百零六
    萬五千元至原告中華商銀之帳戶內，再從該帳戶轉二百七十萬元至王惠美之帳戶
    存定存，到期後再轉到王勝弘之帳戶存定存。由此資金流程可知，原告若未與其
    父母兄弟同財及由自己和兄弟之配偶輪流掌管家族資金，豈能集數人之款項同時
    匯入王朝生等家族孫輩成員之帳戶內彙整成一筆辦理定存？且若原告匯款行為有
    贈與之意思，受贈人豈會將該款項轉匯至其長輩之帳戶（如８４Ａ１）或用以清
    償其伯父王瑞源之金錢債務（如８３Ａ１）？故依各該事實，確足以證明原告與
    王朝生等六名子女、侄子女間不存有贈與契約。
  9.至被告答辯狀所引  鈞院八十九年度訴字第二四○號判決，既非判例，對本件無
    拘束力，且依被告所引該判決部分內容所示，該案係以「財產所有人將其財產片
    面移轉予他人，並經他人受領或提領」為前提，而本件原告以王朝生等人名義辦
    理定期存款，不但王朝生等人未前往「定期存款」，亦未辦理提領本金或利息事
    宜，即王朝生等人完全未參與存提款之行為，此均經其等於另案到庭證實無誤，
    實與  鈞院另案之前提不同，自不得據以排除行政訴訟法第一百三十六條準用民
    事訴訟法第二百七十七條之規定。且第三人主張表意人與相對人通謀而為虛偽意
    思表示者，該第三人應負舉證之責，此更經最高法院著有四十八年台上字第二九
    號判例可參，亦即依法若應由契約當事人以外之第三人負舉證責任者，不得僅因
    其非契約當事人，即減輕其舉證責任而認「已足推知契約之訂立」即可。又改制
    前行政法院六十二年判字第一二七號判例要旨為「動產所有權之歸屬，原以占有
    為要件，此項存款既係被繼承人之名義存入，其物權為存款人所有，在未提領以
    前，不能指為他人所有，否則權利義務之主體無從確定，物權陷於紊亂，被繼承
    人以其自己名義開立存戶，將款存入銀行、郵局及公司，其存款自屬被繼承人所
    有。」，亦即「被繼承人以其自己名義開立存戶，將款存入」，該存款始屬被繼
    承人所有。而王朝生等人就本件存提款之行為既均未參與，無「存入」或「提領
    」之行為，自與判例意旨有間，故不得據該判例而認原告將款項以王朝生等人名
    義存入，即認係原告對王朝生等人有贈與行為。
  10.又所有權人將其所有物或權利移轉與他人，其原因甚多，買賣、贈與信託．．．
    等等，贈與僅係可能原因之一，如屬信託，該契約若未指定受益人致受益人不特
    定或不存在者，依所得稅法第三條之四第三項規定，應以受託人為納稅義務人，
    受託人再依信託法第三十九條第一項規定就其所支付之稅捐以信託財產充之。原
    告既以王朝生等子侄女名義存款，又未約定使王朝生等人取得該定期存款之最終
    所有權，原告保管名義人之印章，且更有權隨時提領各該款項，則原告與王朝生
    等人之法律關係相當於民法或信託法之信託。而原告與王朝生等人既未有受益人
    之指定，則該利息所得自應由王朝生等人申報，而非由原告，故原告未申報利息
    所得而由王朝生等人為之，符合現行所得稅法之規定，自不得反據以認原告與各
    該名義人存有贈與契約。鈞院九十一年度訴字第五六三號判決與論理法則、判例
    及現有法規相牴觸而有違背法令情事，已由該案原告於法定期限內提起上訴，鈞
    院自不得據該判決而作成相同之違法判決。
  11.綜上所陳，被告主張原告自八十三年起，將自己之存款存入王朝生等人之帳戶辦
    理定期存款，而認原告與王朝生等人間有贈與契約，惟此既為原告所否認，被告
    自應就原告與王朝生等人間有贈與契約之積極事實舉證證明，不得僅憑原告之資
    金存入其子女或侄子女之定存帳戶內即認被告之主張為真正，及其據以對原告所
    為課稅及罰鍰之處分為合法。況原告無將系爭款項無償給與王朝生等六人之意思
    ，其等亦僅提供帳戶供家族長輩使用而無允受該存款之意思，王朝生等人且因未
    保管印章及定存單而無從提領存款，實際上亦未獲分文，更未親自申報綜合所得
    稅，已如前述，是原告與王朝生等六人間就系爭款項實無贈與行為可言，被告竟
    對原告為課徵贈與稅及罰鍰處分，此一處分自屬違法，復查決定及訴願決定維持
    原處分而駁回原告之請求亦屬違法，爰狀請  鈞院鑒核，判決如訴之聲明。又被
    告在本件係就本金部分作成行政處分，不及於利息部分，自僅就本金部分探究有
    無贈與及應否繳納贈與稅，併予敘明。
  (二)被告主張之理由：
  1.本稅部分：
    (1)按「凡經常居住中華民國境內之中華民國國民，就其在中華民國境內或境外之
      財產為贈與者，應依本法規定，課徵贈與稅。」為遺產及贈與稅法第三條第一
      項所明定。次按「納稅義務人以現金轉存其親屬名下，如經查明確屬無償贈與
      ，應依遺產及贈與稅法第四條規定核課贈與稅‧‧‧」及「稅捐稽徵法第四十
      八條之一所稱進行調查之作業步驟及基準日之認定原則‧‧‧個案調查案件‧
      ‧‧進行調查之作為有數個時，以最先作為之日為調查基準日。」亦分別為財
      政部八十四年六月二十日台財稅第八四一六三○九四七號函及八十年八月十六
      日台財稅第八○一二五三五九八號函所明釋。
    (2)本件係被告於查核八十八年綜合所得稅個案調查王朝曦案時，查獲原告於八十
      三、八十四、八十五、八十六、八十七及八十八年間將現金一、二七一、○○
      ○元，一、○六一、○○○元，二、九五七、○○○元，七、二四五、一二二
      元，三、五三○、○○○元及八、八四八、一四六元轉存入其子王朝生、王勝
      弘、女王蕙樺、侄子王朝曦、侄女王佳惠及王惠美，在華南商業銀行豐原分行
      、豐原信用合作社、台中商業銀行豐原分行、中華商業銀行豐原分行及泛亞商
      業銀行豐原分行定期存款帳戶中，核屬遺產及贈與稅法第四條規定之贈與，乃
      核定原告八十三、八十四、八十五、八十六、八十七及八十八年度贈與總額分
      別為一、二七一、○○○元，一、○六一、○○○元，二、九五七、○○○元
      ，七、二四五、一二二元，三、五三○、○○○元及八、八四八、一四六元。
      原告不服，主張其與父母王石練、王林阿茹、兄王瑞源夫妻及弟王瑞潭夫妻等
      八人均同財共居，為理財方便及能獲取較高之定存利息，遂以受贈人名義定存
      於各銀行，原告只把定存之利息作為贈與，贈與給子侄輩（即受贈人等），但
      定存之本金部分則仍歸原告所有，並無定存本金贈與事實，受贈之利息所得並
      均已按規定申報當年度綜合所得稅，定存之解約、續存均為原告親自辦理，且
      受贈人從未動用分文定存本金，顯非贈與，應免徵贈與稅。經查原告於八十三
      、八十四、八十五、八十六、八十七及八十八年間將現金一、二七一、○○○
      元，一、○六一、○○○元，二、九五七、○○○元，七、二四五、一二二元
      ，三、五三○、○○○元及八、八四八、一四六元轉存入其子王朝生、王勝弘
      、女王蕙樺、侄子王朝曦、侄女王佳惠及王惠美，在華南商業銀行豐原分行、
      豐原信用合作社、台中商業銀行豐原分行、中華商業銀行豐原分行及泛亞商業
      銀行豐原分行定期存款帳戶中，有相關傳票及轉存資料附卷可稽，亦為原告所
      不爭，原告雖主張僅係將定期存款之利息贈與，而本金部分仍屬其所有，並無
      贈與定期存款本金之事實，惟查系爭定期存款至被告機關查獲日（八十八年九
      月八日）為止，除有二筆分別於八十六年八月二十三日及八十七年十一月六日
      解約由受贈人提領現金外，餘十一筆皆仍續存中，按「動產所有權之歸屬，原
      以占有為要件，該等存款既係以受贈人之名義存入，其物權即為存款人所有，
      在未提領以前，不能指為他人所有，否則權利義務之主體無從確定，物權陷於
      紊亂」（改制前行政法院六十二年判字第一二七號判例參照），是其所主張僅
      贈與定期存款之利息，而本金部分仍屬其所有乙節，核無足採，且查受贈人皆
      以所有人之身分將系爭定存利息申報為其各該年度之綜合所得，從而原告再以
      受贈人從未動用分文定存本金，以為爭執本案非屬贈與，亦非可採，是原核定
      並無不合，復查後乃予維持，並經訴願遞予維持。
    (3)訴訟意旨略謂：原告主張其將本件系爭款項存入其子王朝生等六人之帳戶，係
      因其與父母王石練、王林阿茹、兄王瑞源夫妻及弟王瑞潭夫妻等八人均同財共
      居，家中財務由配偶王林月香、王巫玉蘭及王廖碧菊等三人（均為王石練夫妻
      之子媳）輪流管理，在負責管理期間對系爭定期存款，均逕為決定續存或轉存
      事宜，無庸徵得新舊存款名義人之同意，故原告與王朝生等六人間，雙方均無
      贈與之約定，被告機關認定為贈與關係，係屬片面推測之詞云云。
    (4)惟按「我國稅捐爭訟制度採職權探知主義，關於舉證責任之分配，依行政訴訟
      法第一百三十六條準用修正前民事訴訟法第二百七十七條之規定，即當事人主
      張有利於己之事實者，就其事實有舉證責任。惟此一規定並不能解決客觀舉證
      責任之分配，關於行政訴訟舉證責任之分配遂有不同之原則出現。鑑於行政訴
      訟事件類型繁多，尚不能有一共通之舉證責任分配原則可資適用，為追求具體
      個案之公平判斷，應由法官就各該個案所應適用法律之精神、訴訟及事件之性
      質、舉證之難易度依利益均衡原則作合理之分配，不能逕行引用民事訴訟舉證
      責任分配之原則。多數學者認為：稅捐法律關係，乃是依稅捐法之規定，大量
      且反覆成立之關係，具有其特殊性。稅捐稽徵機關，對於納稅義務人具體從事
      何種經濟交易，要搜集證據，洵屬極為困難之事，故分配舉證責任時，應參照
      事件之性質，考量舉證之難易及對立當事人間之均衡，作舉證責任之轉換。本
      件關於贈與稅之課徵，要求立於第三人地位之稅捐機關，舉證證明納稅義務人
      主觀之贈與合意存在，幾乎不可能，將導致舉證責任之分配失其均衡，為期公
      平，其舉證責任應予轉換。如前所述，遺產及贈與稅法第四條第二項規定，財
      產所有人以自己之財產無償給予他人，經他人允受之行為，應依法課徵贈與稅
      ，故財產所有人將其財產片面移轉予他人，並經他人受領（或提領）者，稅捐
      稽徵機關即可作其將財產無償移轉予他人之認定，如該財產所有人主張其財產
      之移轉並非無償（如買賣或借貸、清償等法律關係）之事實者，自應負舉證責
      任」（大院八十九年度訴字第二四○號判決參照），據此，本件被告機關依查
      得系爭款項移轉之金融機構交易憑證，參酌原告未能舉證證明系爭款項非有償
      行為，而依法補徵贈與稅，並無不合。次按原告雖於本件行政救濟過程中一再
      主張將系爭款項存入王朝生等六人帳戶，僅係贈與定期存款之利息，即認系爭
      存款所有權仍為原告所有，而僅就系爭存款之利息為贈與。然利息為法定孳息
      ，係他人使用原本之對價（民法第六十九條第二項規定及立法理由參照），又
      因系爭款項係以王朝生等六人名義存放於金融機構，其法律關係應係民法第四
      百七十四條第一項所規定：「當事人之一方移轉金錢‧‧‧之『所有權』於他
      方，而約定他方以同種類‧‧‧之物返還之契約。」之消費借貸行為，從而，
      本件系爭款項既係以受贈人王朝生等六人名義存入金融機構，即由王朝生等六
      人依渠等與金融機構之消費借貸關係取得利息，則依上開條文規定，王朝生等
      六人所移轉予金融機構之系爭存款，其所有權自屬於王朝生等六人，縱如原告
      所稱系爭款項係由原告等人管理，亦不影響系爭款項所有權之歸屬，改制前行
      政法院六十二年判字第一二七號判例：「動產所有權之歸屬，以占有為要件，
      銀行、郵局、公司存款為名義存款人所有，在未提領前，不能指為他人所有，
      否則權利義務之主體無從確定，物權將陷於紊亂。」亦可資參照。綜上，本件
      原告所訴，顯係因系爭款項無償移轉之贈與行為經被告機關查獲後，為規避贈
      與稅卸責之詞，自不足採。
  2.罰鍰：
    (1)按「納稅義務人違反第二十三條或第二十四條之規定，未依限辦理遺產稅或贈
      與稅申報者，按核定應納稅額加處一倍至二倍之罰鍰‧‧‧」為行為時遺產及
      贈與稅法第四十四條所明定。
    (2)本件原告於八十三、八十四、八十五、八十六、八十七及八十八年間將現金一
      、二七一、○○○元，一、○六一、○○○元，二、九五七、○○○元，七、
      二四五、一二二元，三、五三○、○○○元及八、八四八、一四六元轉存入其
      子王朝生、王勝弘、女王蕙樺、侄子王朝曦、侄女王佳惠及王惠美，在華南商
      業銀行豐原分行、豐原信用合作社、台中商業銀行豐原分行、中華商業銀行豐
      原分行及泛亞商業銀行豐原分行定期存款帳戶中，案經被告機關初查查獲，乃
      核定原告八十三、八十四、八十五、八十六、八十七及八十八年度贈與總額一
      、二七一、○○○元，一、○六一、○○○元，二、九五七、○○○元，七、
      二四五、一二二元，三、五三○、○○○元及八、八四八、一四六元，原告未
      依限申報贈與稅，被告機關依前揭規定，按其應納稅額裁處一倍之罰鍰四○、
      五○○元，一一三、一○○元，七五八、四○○元，一六四、七○○元，一、
      一三三、九○○元（計至百元，八十四年度稅額在四、○○○元以下免罰），
      尚無不合，復查後予以維持，原告仍有不服，提起訴願，案經訴願決定，遞予
      維持，雖原告猶未甘服，併同本稅提起訴訟，惟查本件原告仍有漏報贈與稅之
      事實已論述如前，是被告機關原裁定之罰鍰並無不合。
  3.基上論結，原處分及所為復查及訴願決定並無違誤，請准如訴之聲明判決。
    理  由
一、本件訴訟繫屬中，被告代表人楊重華於九十二年一月二十七日變更為乙○○，其
    聲明承受訴訟，核無不合，應予准許，合先敘明。
二、按「凡經常居住中華民國境內之中華民國國民，就其在中華民國境內或境外之財
    產為贈與者，應依本法規定，課徵贈與稅。」、「本法稱贈與，指財產所有人以
    自己之財產無償給予他人，經他人允受而生效力之行為。」、「除第二十條所規
    定之贈與外，贈與人在一年內贈與他人之財產總值超過贈與稅免稅額時，應於超
    過免稅額之贈與行為發生後三十日內，向主管稽徵機關依本法規定辦理贈與稅申
    報。」、「納稅義務人違反．．．第二十四條之規定，未依限辦理．．．贈與稅
    申報者，按核定應納稅額加處一倍至二倍之罰鍰．．．。」分別為行為時遺產及
    贈與稅法第三條第一項、第四條第二項、第二十四條第一項及第四十四條所明定
    。次按「納稅義務人以現金轉存其親屬名下，如經查明確屬無償贈與，應依遺產
    及贈與稅法第四條規定核課贈與稅．．．」復經財政部八十四年六月二十日台財
    稅第八四一六三○九四七號函釋在案。
三、本件被告於八十八年度查核王朝曦綜合所得稅個案調查時，查得原告於八十三、
    八十四、八十五、八十六、八十七及八十八年間將現金一、二七一、○○○元，
    一、○六一、○○○元，二、九五七、○○○元，七、二四五、一二二元，三、
    五三○、○○○元及八、八四八、一四六元轉存入其子王朝生、王勝弘、女王蕙
    樺、侄子王朝曦、侄女王佳惠及王惠美，在華南商業銀行豐原分行、豐原信用合
    作社、台中商業銀行豐原分行、中華商業銀行豐原分行及泛亞商業銀行豐原分行
    定期存款帳戶中，認屬遺產及贈與稅法第四條規定之贈與，乃核定原告八十三、
    八十四、八十五、八十六、八十七及八十八年度贈與總額分別為一、二七一、○
    ○○元，一、○六一、○○○元，二、九五七、○○○元，七、二四五、一二二
    元，三、五三○、○○○元及八、八四八、一四六元，應納稅額四○、五六○元
    ，二、四四○元，一一三、一三○元，七五八、四七五元，一六四、七○○元，
    一、一三三、九九九元；原告未依限申報贈與稅，並依遺產及贈與稅法第四十四
    條規定，按其應納稅額處一倍之罰鍰四○、五○○元，一一三、一○○元，七五
    八、四○○元，一六四、七○○元，一、一三三、九○○元（計至百元，八十四
    年度稅額在四、○○○元以下免罰）等情，分別有查獲之銀行存款憑條、匯款單
    及各筆定期存款資料、各類存款交易明細並核定書、處分書等附原處分卷可稽，
    原告對存款等情亦不爭執，自堪信為真實。
四、關於被告認原告以其資金轉入王朝生等人銀行定期存款帳戶，依上述原處分卷有
    相關傳票、銀行存款條、存摺、匯款單及各類存款交易明細表及被告整理之定期
    存款流程說明，其中(一)八十六年六月二十一日匯入王蕙樺泛亞商銀帳戶八、二○
    ○元（８６Ａ３）。此款項係先由原告匯八、二○○元入王勝弘豐原信用合作社
    帳戶，再由王勝弘匯八、二○○元予王蕙樺泛亞商銀帳戶。(二)八十六年七月五日
    匯入王惠美中華商銀一九二、○○○元（８６Ａ４）。此款項係先由原告及王巫
    玉蘭各匯一九二、○○○元及三、三○八、○○○元予王佳惠華南商業銀行帳戶
    作定期存款，八十五年一月五日到期轉三、五二九、○○○元匯入王佳惠豐原信
    用合作社帳戶，八十六年七月五日到期轉匯入王惠美中華商銀帳戶。(三)八十八年
    四月七日匯入王勝弘中華商銀六、三二二、一四六元（８８Ａ１）。此款項其中
    二、七○○、○○○原先由原告中華商銀匯入王惠美中華商銀帳戶作定期存款，
    於八十八年四月七日到期由王惠美轉匯二、七五五、○○○元予王勝弘中華商銀
    之帳戶。(四)八十八年四月五日匯入王朝生台中商銀二、五二六、○○○元（８８
    Ａ２）。此款項先由原告匯入王佳惠台中商銀帳戶作定期存款，於八十八年四月
    五日到期由王佳惠轉匯三、八二二、九五○元入王朝生台中商銀之帳戶。按此四
    筆定期存款，原告既將資金分別轉入王勝弘、王佳惠、王惠美及王佳惠銀行帳戶
    ，客觀上此帳戶名義人（即分別為王勝弘、王佳惠、王惠美及王佳惠）已受有此
    資金之移轉，而為該四筆款項之受贈人，被告並無其他事證證明該資金原告最後
    欲贈與者為王蕙樺等四人，僅因該四筆款項於被告調查基準日前已由王勝弘等四
    人帳戶再輾轉至王蕙樺、王惠美、王勝弘及王朝生等四人帳戶，遂認王蕙樺等四
    人為此四筆資金之受贈人，顯有認定課稅基礎事實與證據不符之違誤，自有未合
    。
五、除上開四筆定期存款部分外，其餘各年度各筆贈與資金及流程，均經被告調查核
    對，並提出相關證據資料附於原處分卷內，已如前述。原告主張其與配偶王林月
    香及子女同居，亦與父母王石練、王林阿茹及其子孫同財共居，家中財務由原告
    之配偶及王石練另二位媳婦王巫玉蘭、王廖碧菊輪流管理，每人負責半年，在該
    媳婦負責之期間，其對已到期之定期存款究以何人名義辦理續存或轉存，均逕行
    決定及辦理，無庸得原告或原存款名義人或新存款名義人之同意，與王朝生等六
    人間並無贈與之「約定」。又原告之子女或侄子女等六人只是提供帳戶供其長輩
    存錢，不清楚存多少錢，亦未曾領取帳戶內之本金或利息，更未親自申報定存利
    息所得，王朝生等六人之印章及定存單更由原告及其他長輩保管，王朝生等六人
    無從領取款項，亦即對各該筆定期存款並無處分權，是原告與王朝生等六人就系
    爭款項，顯無贈與之合意可言。況原告無將系爭款項無償給與王朝生等六人之意
    思，其等亦僅提供帳戶供家族長輩使用而無允受該存款之意思，已如前述，是原
    告與王朝生等六人間就系爭款項實無贈與行為可言，應免徵贈與稅。又所有權人
    將其所有物或權利移轉與他人，其原因甚多，買賣、贈與、信託．．．等等，贈
    與僅係可能原因之一，如屬信託，該契約若未指定受益人致受益人不特定或不存
    在者，依所得稅法第三條之四第三項規定，應以受託人為納稅義務人，受託人再
    依信託法第三十九條第一項規定就其所支付之稅捐以信託財產充之。原告既以王
    朝生等六人名義存款，又未約定使王朝生等六人取得該定期存款之最終所有權，
    原告保管名義人之印章，且有權隨時提領各該款項，則原告與王朝生等六人之法
    律關係相當於民法或信託法之信託。而原告與王朝生等六人既未有受益人之指定
    ，則該利息所得自應由王朝生等六人申報，而非由原告，故原告未申報利息所得
    而由王朝生等六人為之，符合現行所得稅法之規定，自不得反據以認原告與各該
    名義人存有贈與契約云云。然查：(一)按我國稅捐爭訟制度採取職權探知主義，即
    應運用一切闡明事實所必要以及可獲致之資料，以認定真正之事實課徵租稅，而
    關於舉證責任之分配，依行政訴訟法第一百三十六條準用修正前民事訴訟法第二
    百七十七條即：「當事人主張有利於己之事實者，就其事實有舉證之責任，但法
    律別有規定，或依其情形顯失公平者，不在此限。」規定時，為追求具體個案之
    公平判斷，應由法官就各該個案所應適用法律之精神、訴訟及事件之性質、舉證
    之難易度，依利益均衡原則作合理之分配；且稅捐法律關係，乃是依稅捐法律之
    規定，大量且反覆成立之關係，具有其特殊性，稅捐稽徵機關對於納稅義務人具
    體從事何種經濟交易，要搜集證據，洵屬極為困難之事，故分配舉證責任時，應
    參照事件之性質，考量舉證之難易及對立當事人間之均衡，作為舉證責任之轉換
    ；而稅捐稽徵機關所須處理之案件多而繁雜，有關課稅要件事實，類皆發生於納
    稅義務人所得支配之範圍，本件有無贈與，納稅義務人知之最詳，因此依憲法第
    十九條「人民有依法律納稅之義務」規定之意旨，納稅義務人依個別稅捐法律之
    規定，具有稽徵程序協力義務，實係貫徹公平及合法課稅所必要，且被告已就原
    告資金存款之情形已查明，則關於贈與稅之課徵，要求立於第三人地位之稅捐機
    關，舉證證明納稅義務人主觀之贈與合意存在，幾乎不可能，將導致舉證責任之
    分配失其均衡，為期公平，其舉證責任應予轉換。如前所述，遺產及贈與稅法第
    四條第二項規定，財產所有人以自己之財產無償給予他人，經他人允受之行為，
    應依法課徵贈與稅，故財產所有人將其財產片面移轉予他人，並經他人受領（或
    提領）者，稅捐稽徵機關即可作其將財產無償移轉予他人之認定，如該財產所有
    人主張其財產之移轉並非無償（如買賣或借貸、清償等法律關係）之事實者，自
    應負舉證責任。因而，本件被告機關依查得系爭款項移轉之金融機構交易憑證，
    參酌原告未能舉證證明系爭款項非有償行為，而依法補徵贈與稅，並無不合。(二)
    稅捐稽徵機關並未直接參與當事人間之私經濟活動，其能掌握之契約訂立等資料
    自不若契約當事人，契約當事人之主觀意思亦非不可由客觀上所存之各種資料加
    以推知，故稅捐機關就當事人履約之情事為舉證，如已從客觀上為各種調查，如
    銀行存款憑條、匯款單、存摺、往來明細、當事人稅捐申報資料等，足推知契約
    之訂立，即難指為未盡舉證責任。前開各筆存款，均由各該存款帳戶之人分別於
    各該年度申報利息所得，已經原告於復查申請書中載明（見原處分卷第二四七至
    二五三頁），且有各該年度申報書影本附本院卷可稽，既均由各該存款帳戶之人
    分別於各該年度申報利息所得，顯係各該存款之本金，均為各該存款帳戶之人所
    有，否則何能由他人之本金發生本人之利息所得？則原告於存入本金於各該存款
    帳戶時，即為贈與各該本金予各該帳戶之人，而各該帳戶之人嗣均申報各該利息
    所得，足見其亦有受贈之合意。本件原告如無贈與之意，則何由各該受贈人申報
    利息所得？倘如原告所稱僅贈與利息，未贈本金，則原告何未就利息部分申報贈
    與？各該受贈人何又申報為其利息所得（至於是否由其親自填寫申報書，並不影
    響其申報之事實）？原告主張王朝生等六人只是提供帳戶供其長輩存錢，不清楚
    存多少錢，亦未曾領取帳戶內之本金或利息，惟與原告於復查時所提出之財務說
    明書（見原處分卷第二一二、二一三頁）及復查申請書自陳贈與各該證人利息所
    得且已按規定申報當年利息所得等語，前後顯屬矛盾，且既與銀行開戶入帳及申
    報利息所得之情形不符，亦難為原告有利之憑認，此部分原告之主張，自難憑採
    。(三)又原告雖於本件行政救濟過程中一再主張將系爭款項存入王朝生等六人帳戶
    ，僅係贈與定期存款之利息，即認系爭存款所有權仍為原告所有，而僅就系爭存
    款之利息為贈與。然利息為法定孳息，係由原本使用之對價（參照民法第六十九
    條第二項規定），又因系爭款項係以王朝生等六人名義存放於金融機構，其法律
    關係應係民法規定之消費寄託行為（民法第六百零二條、第六百零三條參照）。
    從而，本件除以上所列四筆外之系爭款項既係以受贈人王朝生等六人名義存入金
    融機構，即由王朝生等六人依渠等與金融機構之消費寄託關係取得利息，則依上
    開條文規定，王朝生等六人所移轉予金融機構之系爭存款，其所有權自屬於王朝
    生等六人，原告雖稱系爭款項係由原告等人管理，惟依改制前行政法院六十二年
    判字第一二七號判例：「動產所有權之歸屬，以占有為要件，銀行、郵局、公司
    存款為名義存款人所有，在未提領前，不能指為他人所有，否則權利義務之主體
    無從確定，物權將陷於紊亂。」即物權以占有為要件，本件系爭贈與資金原告既
    已轉入王朝生等六人之銀行存款帳戶，其物權即為王朝生等六人所有，應可認定
    王朝生等六人業已允受，即發生物權移轉之效力，且受贈人皆以所有人之身分將
    系爭定存利息申報為其各該年度之綜合所得，有各該年度申報書影本附卷可稽，
    足見其亦有受贈之合意。原告雖主張將系爭款項存入王朝生等六人帳戶，僅係贈
    與定期存款之利息，即認系爭存款所有權仍為原告所有，而僅就系爭存款之利息
    為贈與。然利息為法定孳息，係由原本使用之對價，本件系爭款項既係以受贈人
    王朝生等六人名義存入金融機構，即由王朝生等六人依渠等與金融機構之消費寄
    託關係取得利息，則依上開條文規定，王朝生等六人所移轉予金融機構之系爭存
    款，其所有權自屬於王朝生等六人，原告稱系爭款項係由原告等人所有及管理，
    尚非可採。(四)又依被告所查得之資金流程資料，王朝生等六人之定期存款來自原
    告部分，除八十三年（８３Ａ１）及八十四年（８４Ａ１）二筆款項於到期後有
    轉匯外，至被告調查（八十八年九月八日）為止，餘七筆仍續存中（上開不合之
    四筆不計入），原告主張僅贈與利息之說，亦無足採。至於原告主張八十三年（
    ８３Ａ１）此筆款項於到期後，最後轉匯至王惠美名下，用以清償王瑞源之金錢
    債務；另八十四年（８４Ａ１）該筆款項於到期後，最後轉匯至王廖碧菊名下定
    存，而認此非贈與云云。然查受贈人受贈資金後即已取得受贈財產之所有權，原
    告於贈與行為發生後與訴外人之間有資金流動之事實，應屬受贈人就其財產之處
    分行為，尚不足為本件並無贈與意思之反證，亦無從推翻被告所為贈與之認定。
    且該轉出後並未回流至贈與人即原告，自不構成贈與之撤回。(五)又本件亦未訂有
    信託契約，原告於本院主張係信託，即主張原告僅以王朝生等六人名義存款，又
    未約定使王朝生等六人取得該定期存款之最終所有權，原告保管名義人之印章，
    並有權隨時提領各該款項，原告與王朝生等六人之法律關係相當於民法或信託法
    之信託乙節，然原告與王朝生等六人既未訂有信託契約，亦未有受益人之指定，
    其僅以該利息所得由王朝生等六人申報，而非由原告申報，即改稱為信託，顯係
    因系爭款項無償移轉之贈與行為經被告查獲後，為規避贈與稅卸責之詞，自亦不
    足採。至原告所舉王朝生等六人於本院九十一年度訴字第五六三號一案所為之證
    言，基上說明，亦難為有利原告主張之認定。
六、綜上，本件系爭贈與金額，其中上述理由欄第四項所述之四筆金額（即８６Ａ３
    、８６Ａ４、８８Ａ１、８８Ａ２），並非由原告贈與王蕙樺、王惠美、王勝弘
    及王朝生，已如前述，原處分遽認為係原告贈與，顯有認定課稅基礎事實與證據
    不符之違誤，而影響此二年度之贈與總額、稅額及罰鍰。訴願決定未予糾正，亦
    有未合，原告請求撤銷關於八十六年度、八十八年度部分之贈與稅及罰鍰處分，
    核有理由，應由本院將原處分（復查決定）及訴願決定關於該部分撤銷，由被告
    另為適法處分。其餘部分原處分核課原告贈與稅並依遺產及贈與稅法第四十四條
    規定按應納稅額裁處一倍罰鍰（八十四年度稅額在四、○○○元以下免罰），尚
    無違誤，訴願決定予以維持，亦無不合，原告訴請撤銷，為無理由，應予駁回。
七、據上論結，本件原告之訴為一部有理由，一部無理由，爰依行政訴訟法第一百九
    十五條第一項、第一百零四條、民事訴訟法第七十九條但書，判決如主文。
中    華    民    國    九十二      年      六        月      十        日
                 臺 中 高 等 行 政 法 院   第 二 庭
                                審 判 長 法      官  胡  國  棟
                                         法      官  王  德  麟
                                         法      官  林  秋  華
右正本證明與原本無異。
如不服本判決，應於判決送達後二十日內向本院提出上訴書狀，其未表明上訴理由者
，應於提起上訴後二十日內向本院提出上訴理由書（須依對造人數附具繕本）；如於
本判決宣示或公告後送達前提起上訴者，應於判決送達後二十日內補提上訴理由書（
須附繕本）。未表明上訴理由者，逕以裁定駁回。
提起上訴應預繳送達用雙掛號郵票拾份（每份三十四元)。
中    華    民    國    九十二      年      六        月      十二      日
                                         法院書記官  杜  秀  君


司法院資訊處製作；財團法人民間司法改革基金會備份。
